【裁判字號】    97,交聲,3554
【裁判日期】    971216
【裁判案由】    聲明異議
【裁判全文】
臺灣臺中地方法院交通事件裁定       97年度交聲字第3554號
原處分機關  交通部公路總局臺中區監理所臺中市監理站
受處分人    甲○○
上列受處分人因違反道路交通管理處罰條例案件，對於交通部公
路總局臺中區監理所臺中市監理站民國九十七年十二月九日所為
之裁決（裁監稽違字第裁六一─ＧＤ0000000號裁決書）
，聲明異議，本院裁定如下：
    主    文
原處分關於罰鍰新臺幣肆萬伍仟元部分撤銷。
前項撤銷部分，甲○○不罰。
其餘異議駁回
    理  由
一、原處分機關交通部公路總局臺中區監理所臺中市監理站略以
    ：異議人即受處分人（下稱異議人）甲○○於民國九十六年
    十一月四日三時五十四分許，駕駛車牌號碼八Ｔ—三一０二
    號自用小客車，行經河北東街十號前處，因「酒後駕車肇事
    ，酒精濃度測定值為每公升０˙八九毫克，超過標準值每公
    升０˙二五毫克」之違規，為臺中市警察局第五分局文昌派
    出所員警以其有違反道路交通管理處罰條例第三十五條第一
    項第一款規定之行為，遂以中市警交字第ＧＤ000000
    0號舉發違反道路交通管理事件通知單當場掣單舉發。異議
    人於期限內到案，原處分機關遂於九十七年十二月九日以裁
    監稽違字第裁六一─ＧＤ0000000號裁決書，裁處異
    議人違反道路交通管理處罰條例第三十五條第一項第一款，
    處罰鍰新臺幣（下同）四萬九千五百元、吊扣駕駛執照十二
    個月並施以道安講習，逾期則依裁決書處罰主文規定裁處，
    於法並無不合等語。
二、異議人聲明異議意旨略以：異議人此次交通違規已經臺灣臺
    中地方法院檢察署檢察官以九十六年度速偵字第五二六三號
    為緩起訴處分確定，並已向財團法人臺灣兒童暨家庭扶助基
    金會南投分事務所支付四萬五千元，依據行政罰法第二十六
    條規定，一罪不兩罰，請求撤銷原處分之罰鍰部分，爰依法
    聲明異議云云。
三、按「汽車駕駛人，駕駛汽車經測試檢定有下列情形之一者，
    處一萬五千元以上六萬元以下罰鍰，並當場移置保管該汽車
    及吊扣其駕駛執照一年；因而肇事致人受傷者，並吊扣其駕
    駛執照二年；致人重傷或死亡者，吊銷其駕駛執照，並不得
    再考領：（一）酒精濃度超過規定標準。」，又前項汽車駕
    駛人，經裁判確定處以罰金低於本條例第九十二條第三項所
    訂最低罰鍰基準規定者，應依本條例裁決繳納不足最低罰鍰
    之部分，道路交通管理處罰條例第三十五條第一項第一款、
    第八項分別定有明文。次按一行為同時觸犯刑事法律及違反
    行政法上義務規定者，依刑事法律處罰之。但其行為應處以
    其他種類行政罰或得沒入之物而未經法院宣告沒收者，亦得
    裁處之。前項行為如經不起訴處分或為無罪、免訴、不受理
    、不付審理之裁判確定者，得依違反行政法上義務規定裁處
    之，為九十四年二月五日公布，自九十五年二月五日施行之
    行政罰法第二十六條所明定，此即所謂「一事不兩罰原則」
    。再按被告所犯為死刑、無期徒刑或最輕本刑三年以上有期
    徒刑以外之罪，檢察官參酌刑法第五十七條所列事項及公共
    利益之維護，認以緩起訴為適當者，得定一年以上三年以下
    之緩起訴期間為緩起訴處分，其期間自緩起訴處分確定之日
    起算。又被告於緩起訴期間內，有下列情形之一者，檢察官
    得依職權或依告訴人之聲請撤銷原處分，繼續偵查或起訴：
    ( 一)於期間內故意更犯有期徒刑以上刑之罪，經檢察官提
    起公訴者；(二)緩起訴前，因故意犯他罪，而在緩起訴期間
    內受有期徒刑以上刑之宣告者；(三)違背第二百五十三條之
    二第一項各款之應遵守或履行事項者。檢察官撤銷緩起訴之
    處分時，被告已履行之部分，不得請求返還獲賠償，刑事訴
    訟法第二百五十三條之一第一項、第二百五十三條之三第一
    項、第二項亦有明文。準此，被告經檢察官為緩起訴處分者
    ，於緩起訴之猶豫期間內，其最後是否會被檢察官提起公訴
    ？猶懸而未定，意即緩起訴處分於猶豫期間內尚未具有實質
    之確定力，檢察官於期間內，可對被告繼續觀察，若被告顯
    無反省警惕之情形或根本欠缺反省警惕之能力，檢察官仍得
    依職權或依告訴人之聲請，將被告之緩起訴處分予以撤銷，
    且撤銷後，前命被告為金錢給付、勞務給付及處遇措施已履
    行的部分，被告不得請求返還或加以賠償。
四、經查：
（一）本件異議人於九十六年十一月四日三時五十四分許，駕駛
      車牌號碼八Ｔ—三一０二號自用小客車，行經河北東街十
      號前處，因「酒後駕車肇事，酒精濃度測定值為每公升０
      ˙八九毫克，超過標準值每公升０˙二五毫克」之違規，
      為臺中市警察局第五分局文昌派出所員警當場掣單舉發等
      情，為異議人所不爭執，並有上開舉發違反道路交通管理
      事件通知單乙份在卷可稽，是異議人飲用酒類後，於上開
      時間、地點駕駛前揭自用小客車，經員警測試檢定有酒精
      濃度超過規定標準即吐氣所含酒精濃度超過每公升０˙二
      五毫克以上之事實，應堪認定。從而，臺中市警察局第五
      分局文昌派出所員警以其有違反道路交通管理處罰條例第
      三十五條第一項第一款規定之行為，製作中市警交字第Ｇ
      Ｄ0000000號舉發違反道路交通管理事件通知單予
      以舉發，嗣經原處分機關於九十七年十二月九日依道路交
      通管理處罰條例第三十五條第一項第一款及違反道路交通
      管理事件統一裁罰基準及處理細則第四十三條、第四十四
      條及第六十七條規定，以裁監稽違字第裁六一─ＧＤ00
      00000號裁決書分別裁處異議人罰鍰四萬九千五百元
      、吊扣駕駛執照十二個月並施以道安講習，原無違誤。
（二）然異議人上開同一酒醉駕車行為，另經臺灣臺中地方法院
      檢察署檢察官於九十六年十一月五日以九十六年度速偵字
      第五二六三號為緩起訴處分，其期間為一年，被告即異議
      人應於收受緩起訴處分命令通知書之日起一個月內，向財
      團法人臺灣兒童暨家庭扶助基金會南投分事務所支付四萬
      五千元，該緩起訴處分嗣因臺灣高等法院臺中分院檢察署
      駁回再議而確定等情，亦有臺灣臺中地方法院檢察署檢察
      官緩起訴處分書及臺灣高等法院臺中分院檢察署處分書各
      一紙在卷可佐。
（三）參酌行政罰法第二十六條之立法理由：「一行為同時觸犯
      刑事法律及違反行政法上義務規定時，由於刑罰與行政罰
      同屬對不法行為之制裁，而刑罰之懲罰作用較強，故依刑
      事法律處罰，即足資警惕時，實無為一事二罰再處行政罰
      之必要。且刑事法律處罰，由法院依法定程序為之，較符
      合正當法律程序，應予優先適用。但罰鍰以外之沒入或其
      他種類行政罰，因兼具維護公共秩序之作用，為達行政目
      的，行政機關仍得併與裁處。」，故在處罰目的相同且處
      罰方式相同時，若依刑事法律處罰，即足資警惕時，實無
      為一事二罰再處行政罰之必要。又刑事訴訟法第二百五十
      三條之二規定，命被告為金錢給付、勞務給付及處遇措施
      的部分，應得被告之同意（因涉及被告之人身自由及財產
      的拘束，且產生未經裁判即終局處理案件之實質效果，自
      應考慮被告之意願）。至於命被告為金錢給付部分，並得
      為民事強制執行名義。無論檢察官課以被告以上何種負擔
      ，由於這些負擔雖然不是「刑罰」，但性質上可以說是實
      質的制裁，並且也造成被告權利的影響。故本件檢察官所
      為對於行為人之緩起訴處分，已產生實質刑罰之效果，而
      非不起訴處分甚明。而道路交通管理處罰條例第三十五條
      所規定之裁處含有罰緩與吊扣駕照之處分，二者分屬行政
      罰法法理中之裁罰含有對於過去違反義務行為處罰之秩序
      罰，以及對於預防將來再犯危險之管制罰；而前者對於過
      去義務違反而為秩序罰之目的與刑事制裁所欲達到保護交
      通安全之目的相同，二者既為相同之目的，則處以較重之
      刑事制裁已足，無重複處罰之必要。故本件對於性質相同
      之金錢裁罰，已依懲罰作用較強之刑事法律制裁後，即無
      再依道路交通管理處罰條例為相同處罰之理。
（四）惟依違反道路交通管理事件統一裁罰基準及處理細則第二
      條所定「違反道路交通管理事件統一裁罰基準表」，駕駛
      人吐氣所含酒精濃度超過每公升○．五五毫克以上者，小
      型車駕駛人於期限內繳納或到案聽候裁決者，應處最低罰
      鍰新臺幣四萬九千五百元，並吊扣駕駛執照一年。本件異
      議人被查獲時經測定其酒精濃度達每公升○．八九毫克，
      依前開道路交通管理事件統一裁罰標準及處理細則規定最
      低罰鍰為四萬九千五百元。異議人於刑事部分，雖經檢察
      官為緩起訴處分，並經檢察官命向財團法人臺灣兒童暨家
      庭扶助基金會南投分事務所支付四萬五千元，然與前開最
      低罰鍰金額相較，顯然偏低，難謂符合公平正義原則。為
      杜前開流弊，九十四年十二月二十八日修正公布，九十五
      年七月一日施行之道路交通管理處罰條例第三十五條第八
      款即規定：「前項汽車駕駛人，經裁判確定處以罰金低於
      本條例第九十二條第三項所定最低罰鍰基準規定者，應依
      本條例裁決繳納不足最低罰鍰之部分。」。參以臺灣高等
      法院於九十五年十月三十日以院信文廉字第○九五○○○
      六五一○號轉司法院函示所屬各法院：請就酒後駕車案件
      ，如認應科以罰金刑者，允衡酌其行為之危害性，並參酌
      道路交通管理處罰條例第三十五條第八項：「前項汽車駕
      駛人，經裁判確定處以罰金低於本條例第九十二條第三項
      所訂最低罰鍰基準規定者，應依本條例裁決繳納不足最低
      罰鍰之部分」等相關意旨，妥適量刑等情，本件異議人行
      為時係九十六年十一月四日自有上開規定之適用。是本件
      異議人雖依緩起訴處分命令向財團法人臺灣兒童暨家庭扶
      助基金會南投分事務所支付四萬五千元，依上開規定，原
      處分機關就行政罰之罰鍰方面仍得裁處異議人繳納不足最
      低額罰鍰之部分即四千五百元（即差額部分，臺灣高等法
      院九十七年法律座談會決議亦同此結論）。
五、綜上所述，異議人駕駛上開自用小客車經測試檢定酒精濃度
    超過規定標準，因另犯刑法第一百八十五條之三酒醉駕車之
    公共危險罪，經臺灣臺中地方法院檢察署檢察官為緩起訴處
    分，異議人因此依緩起訴命令向財團法人臺灣兒童暨家庭扶
    助基金會南投分事務所支付四萬五千元，已詳如前述，則本
    件既已依懲罰作用較強之刑事法律為制裁，於四萬五千元之
    範圍內即無再依行政法為相同處罰之必要，異議人就此部分
    聲明異議，為有理由，原處分就此部分應予撤銷，另由本院
    為異議人不罰之諭知。至於超過四萬五千元之部分（即差額
    之四千五百元），既未有何懲罰作用較強之刑事法律制裁存
    在，仍有依行政法處罰之必要，異議人就此部分罰鍰聲明異
    議，為無理由，應予駁回。末查，原處分機關裁處異議人吊
    扣駕駛執照十二個月並施以道安講習，乃係預防將來再犯危
    險之管制罰，有別於前揭針對已發生違規事實科處罰鍰之行
    政秩序罰，屬行政罰法第二十六條第一項但書所稱之「其他
    種類行政罰」，原處分機關仍得依道路交通管理處罰條例第
    三十五條第一項第一款予以裁處，異議人就此部分雖未聲明
    異議，仍併此敘明。
六、據上論斷，應依道路交通管理處罰條例第八十七條第二項、
    道路交通案件處理辦法第十九條、第二十條前段，裁定如主
    文。
中    華    民    國    97    年    12    月   16    日
                  交通法庭  法  官  黃炫中
以上正本證明與原本無異。
如不服本裁定，應於送達後五日內，向本院提出抗告狀。
                            書記官  黃珮華
中    華    民    國    97    年    12    月   16    日


司法院資訊處製作；財團法人民間司法改革基金會備份。
